臺灣高等法院高雄分院刑事判決　　　　　　　　　　九十年度上訴字第一三八二號
　　上　訴　人
　　即　被　告　乙○○
　　選任辯護人　徐豐明律師
右上訴人因公共危險案件，不服臺灣高雄地方法院八十九年度訴字第二四八六號中華
民國九十年七月二十日第一審判決（起訴案號：臺灣高雄地方法院檢察署八十八年度
偵字第二八一六七號），提起上訴，本院判決如左：
      主  文
上訴駁回。
      事  實
一、乙○○與陳昭蒼原係夫妻關係（事後已於民國八十九年十月二十四日協議離婚）
    ，二人共同住居於高雄市三民區○○○○街二八九巷十六之二號三樓，嗣雙方感
    情不睦，陳昭蒼遂返回其父親甲○○在高雄市○○區○○街六十七巷三十號住宅
    暫時居住，雙方因而分居，詎乙○○心有不甘，明知上開甲○○之房屋係供甲○
    ○及配偶陳何鳳玉住居之處所，仍於八十八年十月二十九日二十三時四十分許，
    騎乘所有ＹＮＡ─二一六號機車，攜帶其所有以寶特瓶盛裝之汽油前往甲○○上
    開住處，見甲○○所有車牌號ＸＵ─七二二六號自小客車停放在住宅前，乙○○
    明知該自小客車係緊靠著甲○○住宅前之牆壁停放，住宅上方有易燃之帆布遮雨
    棚，如放火燒燬該自小客車，勢必因而延燒到緊鄰之房屋及遮雨棚，竟仍以如因
    而燒燬甲○○之房屋亦不違其本意之不確定放火燒燬現供人使用住宅之犯意，將
    汽油潑灑於自小車之左前車門及水箱護罩，旋即以打火機點燃，該自小客車隨即
    起火燃燒，並引燃潑灑時溢流於地上之汽油，以致自小客車水箱護罩部分被燒毀
    、左葉子板及左車門塗料被燒失、左前車門因燃燒而氧化、靠駕駛座旁之車門輕
    微燒損，左前車窗被燒破，並延燒停放於旁之甲○○所有車號ＸＧＡ─二九七號
    機車，使機車面板及坐墊部分燒損、甲○○住宅外牆磁磚燻黑、同巷二十八號洪
    愛春之遮雨棚部分被燒損、同巷三十二號劉淑瑞所有遮雨棚、紗窗、冷氣機電線
    部分燒損及同巷三十四號紗窗輕微燒損，乙○○於點燃汽油後即迅速由中仁街六
    十七巷十六號與十八號間之防火巷、中和街等路線離去，乙○○因於點火時，瞬
    間引燃被潑灑在自小客車上，及溢流於地上之汽油，而不慎燒傷自己臉部、頸部
    及手足，遂自行前往在其察哈爾二街住處附近約二百餘公尺之文雄醫院就醫，嗣
    又轉往高雄醫學院附設中和紀念醫院（事後已改制為醫學大學）治療。所倖在甲
    ○○之鄰居合力協助下，始將火勢撲滅，甲○○之住宅才未被燒燬，高雄市政府
    消防局據報後亦迅速派消防人員抵達，惟於抵達時火勢已被撲滅，消防局人員於
    火災現場勘察時，在起火之自小客車前方地上尋獲乙○○所有供放火用之打火機
    一只及含有汽油成分已部分燒損之空寶特瓶一個。
二、案經高雄市政府警察局三民第一分局報請臺灣高雄地方法院檢察署檢察官偵查起
    訴。
    理  由
一、訊據上訴人即被告乙○○（下稱被告）矢口否認有右揭放火之犯行，辯稱：案發
    當時，其適亦外出至其在高雄市三民區○○○街住處附近之大武山加水站提水，
    竟遭不詳之男子潑灑汽油，並以香煙點燃身上之汽油，致臉部及手足被燒傷，其
    當時亦向友人王志強求救，本件放火應係有人刻意栽贓云云。
二、惟查：
  (一)依高雄市政府消防局八十八年十一月八日之火災原因調查報告書之記載：「八十
    八年十月二十九日二十三時四十分許，本局接報三民區○○街六十七巷三十號前
    發生火災，本局立即派遣三民、前金分隊十四車三十七人前往搶救，到達時火已
    熄滅。研判起火車輛為ＸＵ─七二二六號自小客車，起火處有二，一處在左前車
    門，一處在水箱護罩；自小客車引擎完整未燒損，左側車門係由外向內燒，故因
    汽車機械故障引起火災之因素應可排除；又起火前地上遺留一只打火機及一個部
    分燒損之空保特瓶，聞之有汽油味，將保特瓶攜回本局以氣相層析質譜儀分析結
    果，研判含有微量汽油成分，綜合研判起火原因係人為縱火」等語（見偵查卷第
    四頁、第二十四頁）。是告訴人甲○○之自小客車係遭人縱火，且時間係在八十
    八年十月二十九日晚間二十三時四十分許無訛。又告訴人甲○○之自小客車被潑
    汽油放火後，因汽油燃燒結果，自小客車水箱護罩部分被燒毀、左葉子板及左車
    門塗料被燒失、左前車門因燃燒而氧化、靠駕駛座旁之車門輕微燒損，左前車窗
    燒破，且延燒停放於旁之甲○○所有車號ＸＧＡ─二九七號機車，使機車面板及
    坐墊部分燒損、住宅外牆磁磚亦因而被燻黑、中仁街六十七巷二十八號遮雨棚部
    分燒損、同巷三十二號之遮雨棚、紗窗、冷氣機電線部分燒損，同巷三十四號紗
    窗有輕微燒損之事實，亦有前揭調查報告及現場照片在卷可憑。
  (二)證人即住居在中仁街六十七巷二二號之被害人鄰居郭春帆於警訊時證稱：「我於
    八十八年十月二十九日二十三時三十分至四十分左右，在屋內二樓房間準備睡覺
    時，突然聽到樓下屋外有爆炸聲響，我即開窗探頭到屋外查看，看到中仁街六十
    七巷三十號屋外，塑膠類遮陽棚正在著火，並看到一女子身上著火不慌不忙從我
    家門前經過，並以手邊走邊擦身上所著的火」、「他從容的自中仁街六七巷十八
    號旁之防火巷離開，該防火巷是通往中和街」等語（見警卷第六頁正、反面）；
    嗣於原審法院亦證稱：「我於八十八年十月二十九日二十三時三十分至四十分左
    右，在屋內二樓房間準備睡覺時，突然聽到樓下屋外有爆炸聲響，我即開窗向外
    探頭到屋外查看，看到中仁街六十七巷三十號屋外，塑膠類遮陽棚正在著火，我
    趕快喊失火了，並叫救火，我那時看到一個頭戴安全帽的人從我家門前經過，那
    個人好像背後有被火燒到等語（見原審卷第四三頁），另其於本院審理時亦證稱
    ：「八十八年十月二十九日半夜，我在二樓準備就寢時，聽到外面有爆炸聲音，
    我打開窗戶往外面看，看到我的鄰居屋外已經著火，我就大聲喊失火了」、「我
    看到一個人的背影往我家左邊的小巷道彎進去。」、「（你有無注意到那個人的
    背影有起火現象？）好像後面的衣服有點著火」、「我直覺判斷是一個女的。」
    等語（見本院卷第一一三頁至一一四頁反面）。經本院現場履勘結果，該縱火者
    如非緊靠中仁街六十七巷旁房屋之屋簷下走廊離去，依當時證人郭春帆站立之位
    置確能目睹該縱火者離去之路線，有勘驗照片在卷可憑（見本院卷第一五三頁）
    。雖證人郭春帆於原審及本院另證稱：「這個人是男是女我不知道」、「我直覺
    判斷是一個女的。」、「光線很暗、沒有路燈」等語（見原審卷第四十三頁、本
    院卷第一一三頁背面），惟證人郭春帆既係聽到爆炸聲即開窗向外探頭，而當時
    火勢已燃起，則雖中仁街六十七巷並無路燈，亦因火勢已燃起，並延燒到遮雨棚
    ，則當時巷內亦應有相當之照明無訛，參以其於本院調查時，經本訊以何以不原
    到法庭作證時，：我是想盡量避免不必要之困擾等語，應認其於警訊中關於縱火
    者係一名女性等語，應可採信。
  (三)被告曾因臉部、頸部及手足被火灼傷而自行前往文雄醫院就醫，嗣又轉往高雄醫
    學大學附設中和紀念醫院治療之事實，迭據其於警、偵訊及本院調查時供認不諱
    ，並有上開醫院之就診紀錄在卷可憑（見偵查卷第一一三頁），被告係於八十八
    年十月三十日零時十五分許前往文雄醫院急診，經緊急處理後，該院建議轉院治
    療之事實，已據文雄醫院函覆在卷（見偵查卷第八七頁），被告係於同日即八十
    八年十月三十日零時四十五轉診抵達高雄醫學院附設中和記念醫院治療之事實，
    亦有上開高雄醫學大學附設醫院急診創傷病歷在卷可憑（見同上偵查卷第一百頁
    ）。雖被告在文雄醫院之病歷表內急診專用章上有關就診時間有由八十八年十月
    二十九日改為十月三十日之痕跡，惟患者即被告係於三十日凌晨就診，是小姐沒
    有把戳章的日期轉動所致，此經文雄醫院之總務鐘明宏證述在卷（見本院卷第九
    二頁背面倒數第三行）。參酌文雄醫院僅做緊急處理後即轉送高雄醫學大學急診
    ，而文雄醫院距高雄醫學大學非遠，於夜間人車不多時，不過是數分鐘之車程，
    及前揭高雄醫學大學附設中和紀念醫院有關被告急診創傷病歷上所載之日期為三
    十日零時四十五分觀之，被告前往文雄醫院急診之日期為八十八年十月三十日零
    時十五分應屬可信。是文雄醫院所出具之診斷書及存根聯上有關「應診日期」欄
    內八十八年十月二十九日之記載應係筆誤無訛。又證人王文福於本院調查時雖證
    稱：被告有說她先生常跟他要錢，如果不給他，要讓他死的很難看、她說被人撞
    倒還被潑汽油云云，及告訴人甲○○於檢察官偵查中所提出之電話譯文內有：你
    來放火、你燒不死我、既然你都敢用火來燒我等語，均係被告片面之供述，難為
    被告確係遭人潑汽油放火之有利認定。
  (四)又文雄醫院所開出有關被告受傷之診斷證明書內，並無「上午十一時四十分（以
    下空白）」等文字之記載（見原審卷第十七頁及一百零三頁），此經證人即文雄
    醫院之醫師洪隆平於原審法院證述在卷（見原審卷第一０一頁背面），證人即前
    擔任文雄醫院護士之吳美慧於本院調查時亦到庭證稱：診斷證明書是我跟醫生說
    ，把病歷表調出來，根據病歷表抄寫的，病名欄內之時間（指上午十一時四十分
    等文字）不是我寫的，因為如果要增加文字或寫錯均都要經過醫生蓋章，而且不
    可能出現二個以下空白之文字等語（見本院卷(一)第一二三頁）。經本院將上開診
    斷書病名欄內有關：「臉部兩手兩足灼傷（以下空白）」、「上午十一時四十分
    （以下空白）」等文字法務部調查局鑑定結果，亦認該「以下空白」等四字之筆
    跡字劃特徵不同，研判應非同一人所書寫，有鑑定通知書在卷可憑（見本院(二)卷
    第二九頁）。前揭證人即護士吳美慧係於八十九年一月十七日離職，此經文雄醫
    院函覆在卷（見本院卷(二)第三十二頁背面），而其係於離職後始到本院作證，是
    其已無迫於醫院之壓力而為不實之陳述之虞，辯護人此部分所為質疑，實屬無據
    。再者，文雄醫院存根聯上並未蓋用院章及診治醫師章，核與被告所提出之診斷
    書原本上蓋有醫院之院章及醫師之印章，並不相同。惟此係因存根聯僅作存根之
    用，向來文雄醫院均不在存根聯內蓋用院章及醫師章，此經前揭證人鐘明宏證述
    在卷（見本院卷(二)第九一頁），經本院當場勘驗證人鐘明宏所提出之診斷證明書
    存根聯一本，該存根聯確如證人鐘明宏所證並無醫院之院章及醫師章（見本院同
    上卷第九十一頁），是辯護人此部分所提出之質疑，亦難為被告確係於上午十一
    時四十分前往文雄醫院就醫之證明。被告又辯稱：該診斷書係其委由友人李延平
    前往文雄醫院申請，李延平沒空遂委託駱宏斌前往請令，於領得該診斷證明書時
    即有「上午十一時四十分」等文字云云。惟駱宏斌於本院調查時則證稱：是我載
    被告去醫院申請的等語，核與被告所述，係委託他人去申請等語（見本院卷(二)第
    六十四頁、第六十五頁）不符，自難認上開「上午十一時四十分」等文字係醫院
    護士所填載，且縱令係醫院護士所載，亦與前揭文雄醫院病歷表內所載及證人鐘
    明宏所證就診時間不符，無從被告當時確有不在場之證明。
  (五)經本院勘驗被告於案發當時所騎乘車牌號碼ＹＮＡ－二一六號機車之結果，雖發
    現該機車右側排氣管有撞擊凹陷痕跡、右側腹部塑膠外殼有遭撞擊後破裂之痕跡
    、機車前緣外掛之菜藍亦有明顯凹陷、機車左側塑膠外殼亦有明顯擦痕，有勘驗
    相片六幀附卷可按（本院卷(一)第九十頁反面至第九十一頁反面）。然依被告所述
    ，其係騎乘機車遭不詳人士自後追撞，致其人車倒地，是如被告所述屬實，則應
    係機車尾部遭擦撞，惟就該機車尾部車牌及其附近觀之，並無明顯遭撞擊之痕跡
    ，且被告所騎乘者係屬老舊之機車，歷經多年騎乘使用，日常生活中因不慎擦撞
    而產生撞擊之痕跡乃常有之事，是被告機車外緣所存多處擦痕、破損，亦不足以
    證明係遭歹徒所擦撞，又機車被追撞亦僅能倒向一側，斷無機車四周外緣盡受有
    擦撞凹痕之可能。被告所辯遭人自後追撞云云，顯屬無稽。
  (六)案發當時被告之友人李延平正在駕駛計程車，王自強則係於高雄市○○路與民主
    路附近的ＯＫ飯店工作，此經被告陳明在卷（見本院卷(一)第一三八頁至第一三九
    頁），經本院前往被告位於高雄市三民區○○○○街住處勘驗結果，被告住處、
    文雄醫院與被告所稱遭人焚身地點，三址間之距離均在目視範圍內，被告住處之
    察哈爾二街二八九巷口與文雄醫院間距亦不過二百公尺之遙（見本院卷(一)第八十
    三頁勘驗筆錄附圖、第八十七頁編號十一相片及第八十八頁反面編號第十五號相
    片、第八十九頁編號第十六至第十八號相片），被告復自承住居於該址十幾年之
    久，則其對於察哈爾二街、文雄醫院附近之相關位置應屬熟稔，若被告確係在其
    住處之察哈爾二街附近遭人潑灑汽車並點火燒傷，豈有捨棄逕行前往百公尺外文
    雄醫院就診，而仍回家後打電話向行蹤不定以駕駛計程車為業之李延平，及遠在
    數公里外之王自強求救之理。被告又於警訊時供稱：八十八年十月二十九日晚上
    十一時四十五分我在家中看電視，將近二十四時（即同年月三十日凌晨零時）左
    右，準備騎機車外出載礦泉水買回家喝等語（見警卷第一頁反面）；於偵查中則
    具狀稱：當日二十三時十分許，自家中騎機車至二百公尺外之文雄診所旁之自動
    加水站買水，返途遭二名年輕人潑汽油點火（見偵查卷第四十八頁第十至十二行
    ）；於原審法院審理時復具狀稱：係於當日二十三時十五分至二十分許遭人撞車
    並潑灑汽油（見原審卷第七十頁）；於本院審理時則供稱：當天我看新聞看到十
    一點，就騎機車戴安全帽去提水（見本院卷(二)第一二五頁）等語，被告就其外出
    及被縱火之時間先後所述不一，已有可疑。再者，被告於警訊時另供稱：我是因
    為遭火燒傷所以自行騎車前往文雄醫院急救（見警卷第一頁）；於偵查中卻具狀
    供稱：痛苦難熬，乃獨自步行至文雄診所診療（見偵查卷第四十九頁）；於原審
    時則供稱：我就自己用走的走到醫院，走到醫院約要二十分鐘（見原審卷第二十
    二頁）；抑有進者，被告於警訊時稱供：歹徒有二人共乘一部機車（見警卷第一
    頁反面）；於原審法院則供稱：是有四個人共乘二部機車（見原審卷第二二頁）
    ；惟於本院審理調查時先則供稱：是有二個人自後追撞，用寶特瓶丟我，我以為
    是水（見本院卷(一)第三五頁），嗣又辯稱：被四個人分乘二部機車，拿出一個好
    像是乖乖桶向我身上潑來（見本院卷(一)第一二五頁、第一六○頁）等語，被告就
    歹徒究竟是二人或四人，所持用以裝汽油者究係寶特瓶，或者係乖乖桶，其被潑
    灑汽油並點火後，究係騎車或步行前往就醫亦先後歧異，委難採信。證人李延平
    、王自強於偵訊時均證稱，並未親眼目睹被告如何受傷，是聽被告說的等語（見
    偵卷查第二十六頁反面、第二十七頁），是證人李延平、王自強之證詞係得自於
    被告之片面陳述，亦難採為被告確有被不詳姓名之歹徒縱火之有利認定。末按證
    人即告訴人甲○○之配偶陳何鳳玉於本院調查時雖證稱：被告在渠等夫妻面前不
    會說不好聽的話，他們住外面對我們夫妻還好，不會對我們不好等語，亦與本件
    是否為被告所潑油放火無直接關聯，從而所證亦難採為被告有利之證據。
  (七)告訴人甲○○之自小客車及住宅前之帆布遮雨棚起火後，證人郭春帆確目睹一名
    女子身上著火自其住住宅門前經過，並以手邊走邊擦身上所著之火，嗣該名女子
    係自中仁街六七巷十八號旁之防火巷離開，而告訴人甲○○之自小客車係左前車
    門及水箱護罩被潑汽油，已如前述，則於潑灑後，汽油必順勢往地下溢流於柏油
    路面上，如站在自小客車旁以打火機點燃時，除該自小客車上之汽油會在瞬間被
    引燃外，亦必隨之引燃柏油路面上之汽油，因之於措手不及之情況下，點火者之
    臉部、頸、手部及站立於地面之腳被灼傷之機率相當高，被告被火灼傷之部位核
    與上開情節相符，是被告應係證人郭春帆所目睹前往告訴人甲○○住處前潑灑汽
    油放火後離去之人無訛。
  (八)末按高雄市○○區○○街六十七巷三十號係告訴人甲○○之住宅，於被告放火時
    ，告訴人甲○○及其配偶陳何鳳玉均住居在該住宅內，此經甲○○及陳何鳳玉於
    本院調查及審理時分別陳明在卷，再者，當時告訴人甲○○之自小客車係緊靠著
    住宅前之牆壁停放，住宅上方有易燃之帆布遮雨棚，有卷附照片可憑，是如放火
    燒燬該自小客車，勢必因而延燒到與該自小客車緊鄰之告訴人甲○○之房屋及其
    上遮雨棚，此為一般人所能暸解之事理，被告自亦應知之甚詳，被告明知上情，
    竟仍悍然將汽油潑灑於自小客車上，並以打火機點火，則被告應有縱火勢因而延
    燒至甲○○之房屋亦不違其本意之故意無訛。而告訴人甲○○上開住宅僅外牆磁
    磚被燻黑，尚未達於喪失效用之程度，有照片及消防隊之火災原因調查報告表可
    按，是房屋並未達於燒燬之程度亦堪認定。綜上所述，被告所辯當時不在場，身
    上所受之灼傷係不詳歹徒潑灑汽油並點火所致云云，均係卸責之詞，不足採信。
    本件事證明確，被告犯行洵堪認定。
三、核被告所為，係犯刑法第一百七十三條第三項、第一項之放火燒燬現供人使用之
    住宅未遂罪。被告之行為僅止於未遂，爰依刑法第二十六條前段減輕其刑。又刑
    法第一百七十三條第一項放火罪，直接被害法益為一般社會大眾之公共安全，雖
    同時侵害私人財產法益，但仍以保護社會法益為重。故一個放火行為，燒燬多家
    房屋，仍僅成立一罪，此有最高法二十一年上字第三九一號判例可按，是被告放
    火行為雖波及告訴人甲○○之鄰居洪愛春、劉淑瑞之物品，亦僅論以一放火罪，
    附此敘明。
四、原審因而適用刑法第一百七十三條第三項、第一項、第二十六條前段、第三十八
    條第一項第二款之規定，審酌被告犯罪之動機係因夫妻感情失和，竟置他人生命
    重要財產於不顧，以激烈手段報復，造成他人身心之恐懼，房屋之損害，犯後復
    否認犯行，迄未取得被害人之諒解等一切情狀，量處有期徒刑肆年。並敘明扣案
    打火機、保特瓶各一個，為被告所有攜往供放火犯罪所用之物，爰依刑法第三十
    八條第一項第二款規定宣告沒收。經核其認事用法並無違誤，量刑亦屬允當，被
    告上訴意旨否認犯行，指摘原判決不當，為無理由，應予駁回。
據上論斷，應依刑事訴訟法第三百六十八條，判決如主文。
本案經檢察官張其主到庭執行職務。
中    華    民    國        九十一      年      四      月     三十     日
                              臺灣高等法院高雄分院刑事第四庭
                                  審判長法官  蕭權閔
                                        法官  陳啟造
                                        法官  李嘉興
右正本證明與原本無異。
如不服本判決應於收受本判決後十日內向本院提出上訴書狀，其未述上訴理由者，
並得於提起上訴後十日內向本院補提理由書狀（均須按他造當事人之人數附繕本)「
切勿逕送上級法院」。
                                      書記官  呂素珍
中    華    民    國        九十一      年      五      月      三      日
論罪法條：
刑法第一百七十三條第三項、第一項。
放火燒燬現供人使用之住宅或現有人所在之建築物、礦坑、火車、電車或其他供水、
陸、空公眾運輸之舟、車、航空機者，處無期徒刑或七年以上有期徒刑。
第一項之未遂犯罰之。
                                                                      Ｈ
